【裁判字號】    99,交聲,207
【裁判日期】    990413
【裁判案由】    違反道路交通管理處罰條例聲明異議
【裁判全文】
臺灣桃園地方法院交通事件裁定         99年度交聲字第207號
原處分機關  交通部公路總局新竹區監理所
異  議  人
即受處分人  甲○○
上列異議人即受處分人因違反道路交通管理處罰條例案件，對交
通部公路總局新竹區監理所桃園監理站於中華民國99年1 月12日
所為之處分（桃監裁罰字第裁52─DB0000000 號），聲明異議，
本院裁定如下：
    主  文
原處分撤銷。
甲○○汽車駕駛人，駕駛汽車經測試檢定酒精濃度超過規定標準
，處罰鍰新臺幣壹萬肆仟伍佰元，並吊扣小型車普通駕駛執照拾
貳個月及施以道路交通安全講習。
    理  由
一、按汽車駕駛人，駕駛汽車經測試檢定酒精濃度超過規定標準
    者，處新臺幣1 萬5 千元以上6 萬元以下罰鍰，並當場移置
    保管該汽車及吊扣其駕駛執照1 年；汽車駕駛人，有第35條
    第1 項規定之情形者，應接受道路交通安全講習，道路交通
    管理處罰條例第35條第1 項前段第1 款、第24條第1 項第 2
    款定有明文，而汽車駕駛人飲用酒類或其他類似物後其吐氣
    所含酒精濃度超過每公升0.25毫克或血液中酒精濃度超過百
    分之0.05以上者，不得駕車，道路交通安全規則第114 條第
    2 款亦規定甚明。
二、原處分意旨略以：異議人即受處分人甲○○於民國97年9 月
    2 日晚間10時56分許，駕駛車牌號碼G7－9567號自用小客車
    行經桃園縣桃園市寶慶、大興西路口前，為警攔檢並測得其
    呼氣所含酒精濃度達每公升0.55毫克，為桃園縣政府警察局
    交通隊警員依法製單舉發，爰依道路交通管理處罰條例第35
    條第1 項前段第1 款、第24條第1 項第2 款之規定，裁處異
    議人罰鍰新臺幣（下同）34,500元，吊扣駕駛執照12個月，
    並施以道路交通安全講習等語。
三、異議意旨略以：其因飲酒駕車遭檢察官予以緩起訴處分，已
    受此刑事處罰，並繳清緩起訴處分金，就原處分機關所為罰
    鍰差額部分，因一事不再理，應毋須繳納，為此聲明異議，
    請求撤銷原處分等語。
四、就一事不兩罰部分：
  (一)按行政罰法第26條規定：「一行為同時觸犯刑事法律及違
      反行政法上義務規定者，依刑事法律處罰之。但其行為應
      處以其他種類行政罰或得沒入之物而未經法院宣告沒收者
      ，亦得裁處之。前項行為如經不起訴處分或為無罪、免訴
      、不受理、不付審理之裁判確定者，得依違反行政法上義
      務規定裁處之。」究其立法理由，係基於一事不二罰原則
      ，以一行為同時觸犯刑事法律及違反行政法上義務規定時
      ，由於刑罰與行政罰同屬對不法行為之制裁，而刑罰之懲
      罰作用較強，故在處罰目的相同且處罰方式相同時，若依
      刑事法律處罰，即足資警惕時，實無再處行政罰之必要；
      且刑事法律處罰，由法院依法定程序為之，較符合正當法
      律秩序，是予優先適用。但罰鍰以外之沒入或其他種類行
      政罰，因兼具維護公共秩序之作用，為達行政目的，行政
      機關仍得併予裁處。
  (二)次按檢察官之緩起訴處分於緩起訴期間內，有下列情形之
      一者，檢察官得依職權或依告訴人之聲請撤銷原處分，繼
      續偵查或起訴：於期間內故意更犯有期徒刑以上刑之罪，
      經檢察官提起公訴者。緩起訴前，因故意犯他罪，而在緩
      起訴期間內受有期徒刑以上刑之宣告者。違背第253 條之
      2 第1 項各款之應遵守或履行事項者，刑事訴訟法第 253
      條之3 第1 項定有明文。據此可徵經檢察官為「緩起訴」
      處分者，於「緩起訴」之猶豫期間內，最終是否會被檢察
      官提起公訴，猶懸而未定，亦即「緩起訴」處分於猶豫期
      間內尚未具有實質之確定力，檢察官仍得根據上開規定依
      職權或依告訴人之聲請，將被告「緩起訴」處分撤銷。而
      行政罰法第26條明定一事不二罰原則，且應受行政罰之行
      為如經不起訴處分或為無罪、免訴、不受理、不付審理之
      裁判「確定」者，始得依違反行政法上義務規定裁處之，
      並未包括「緩起訴」處分在內，雖「緩起訴」處分之最終
      使被告免於刑事訴追之效果與「不起訴」處分之效果相同
      ，惟依行政罰法第26條第2 項之立法意旨，亦必須待緩起
      訴處分實質確定時，被告才最終地確定免於受刑事訴追，
      原處分機關始得為行政裁罰，亦即在緩起訴期間內即猶豫
      期間期滿前，該緩起訴處分仍有被撤銷之可能，此時原處
      分機關若依法為行政裁決，將使受處分人有同時遭受行政
      處罰及刑事訴追之危險，顯與行政罰法第26條規定之立法
      意旨相違背。且檢察官為緩起訴處分時，依刑事訴訟法第
      253 條之2 第1 項規定對被告所為之指示及課予負擔，此
      等命令名義上雖非刑罰，但仍是一種特殊之處遇措施，造
      成被告之財產減少或義務增加，具有實質刑事處罰之效果
      ，與刑事制裁無異，性質上可謂刑事處分，而緩起訴制度
      雖以特別預防為優先考量，但在具體個案決定上，實亦達
      到一般預防的作用及報應理念，基於一行為不二罰原則，
      異議人如已就其行為受到附條件為捐款命令之緩起訴處分
      ，自不應因同一行為再受到國家課以行政罰鍰之處罰（臺
      灣高等法院暨所屬法院96年法律座談會刑事類提案第36
      號、97年法律座談會刑事類提案第39號研討結果參照）。
      準此，緩起訴處分如對異議人課予指示與負擔，應視異議
      人已依刑事法律受到處罰，自不得再處以行政罰鍰，從而
      ，汽車駕駛人之酒後駕車行為，經測試檢定酒精濃度超過
      規定標準時，其既違反道路交通管理處罰條例第35條第 1
      項第1 款所定之行政法上義務，同時又觸犯刑法第185 條
      之3 公共危險罪之刑事法律，則道路交通主管處罰機關除
      依上開行政罰法第26條第1 項但書規定，得對異議人處以
      其他種類行政罰者外，關於罰鍰部分，則應依行政罰法第
      26條第1 項前段及道路交通管理處罰條例第10條規定，移
      送地方法院檢察署處理，於移送後，除法律另有規定者外
      ，即不得再依道路交通管理處罰條例第35條第1 項第1 款
      規定，裁處異議人罰鍰之行政罰。
  (三)末按道路交通管理處罰條例第35條第8 項規定：「前項汽
      車駕駛人，經裁判確定處以罰金低於本條例第92條第3 項
      所訂最低罰鍰基準規定者，應依本條例裁決繳納不足最低
      罰鍰之部分。」對照行政罰法第26條關於一事不二罰之規
      定，顯見上開處罰條例規定之立法目的係考量適用行政罰
      法第26條後，在酒後駕車違規應受刑事處罰者，避免刑罰
      處罰額度低於行政罰之流弊。是以，違反道路交通管理處
      罰條例之酒後駕車行為人，如其因同一行為所受之罰金刑
      事處罰低於主管機關依該條例第92條第3 項暨道路交通管
      理事件統一裁罰基準表所定之最低罰鍰基準規定時，主管
      機關仍得裁處行為人罰鍰之不足部分，此於受緩起訴處分
      而依檢察官命令向國庫繳納緩起訴處分金時，亦應為相同
      之解釋，否則，就其他酒後駕車受法院判處罰金而另需補
      繳行政罰鍰差額者，顯非公平。從而，於此情形，道路交
      通管理處罰條例第35條第8 項規定屬前述之特別規定，並
      應優先行政罰法第26條之適用（臺灣高等法院暨所屬法院
      97年法律座談會刑事類提案第39號研討結果亦同此見解）
      。
五、經查：
  (一)本件異議人於97年9 月2 日晚間10時56分許，駕駛車牌號
      碼G7－9567號自用小客車行經桃園縣桃園市寶慶、大興西
      路口前，為警攔檢並測得其呼氣酒精濃度達每公升0.55毫
      克，為桃園縣政府警察局交通隊警員依法製單舉發等情，
      為異議人所不爭執，並有舉發違反道路交通管理事件通知
      單1 紙在卷可證，是異議人有駕駛汽車經測試檢定酒精濃
      度超過規定標準之違規行為事實，首堪認定。
  (二)本件異議人因前開酒醉駕車之同一違規行為事實，經臺灣
      桃園地方法院檢察署檢察官於97年9 月10日以97年度速偵
      字第3898號為緩起訴處分，期間1 年，並應於緩起訴處分
      確定後6 個月內向國庫支付20,000元，並參加臺灣桃園地
      方法院檢察署辦理之酒駕認知課程1 場次確定，異議人因
      此於97年12月11日繳清緩起訴處分金，並參加酒駕認知課
      程，緩起訴期間期滿未經撤銷等情，有前開處分書、臺灣
      桃園地方法院檢察署緩起訴處分金繳納通知暨收據、臺灣
      桃園地方法院檢察署檢察官執行緩起訴處分命令通知書
      、臺灣高等法院被告前案紀錄表等件在卷可證。據此，原
      處分機關依道路交通管理處罰條例第35條第1 項前段第 1
      款、第24條第1 項第2 款規定，對異議人前開違規行為予
      以裁罰，揆諸前開法條與說明，就已依刑事法律處罰之罰
      鍰20,000元部分，自有未洽。惟就其中處以其他種類行政
      罰即吊扣駕駛執照、施以道路交通安全講習以及罰鍰差額
      14,500元（34,500-20,000=14,500）部分，自仍應予以裁
      罰之。
六、從而，原處分機關以異議人有「駕駛汽車經測試檢定酒精濃
    度超過規定標準」之違規行為，依道路交通管理處罰條例第
    35條第1 項前段第1 款、第24條第1 項第2 款之規定，裁處
    異議人罰鍰34,500元，吊扣駕駛執照12個月，並應參加道路
    交通安全講習之裁處內容，依據前開法條與說明，其中裁處
    罰鍰超過14,500元部分，容有不當。以本件酒後駕車乃單一
    違規行為，吊扣駕駛執照與道路交通安全講習暨罰鍰之裁處
    內容乃無從區分，是應由本院將原處分撤銷，自為裁罰如主
    文第2 項所示，以期適法。
七、據上論斷，應依應依道路交通管理處罰條例第87條第2 項，
    道路交通案件處理辦法第20條前段，裁定如主文。
中    華    民    國    99    年    4     月    13    日
                  交通法庭    法  官    黃裕民
以上正本證明與原本無異。
如不服本裁定，應於裁定送達後5 日內向本院提出抗告狀。
                              書記官    劉家蕙
中    華    民    國    99    年    4     月    21    日

司法院資訊處製作；財團法人民間司法改革基金會備份。
